臺灣彰化地方法院民事判決
109年度訴字第719號
原      告  公業蕭深泉

法定代理人  蕭啓男  
            蕭仁貴  
            蕭平益  
訴訟代理人  黃勝雄律師
被      告  蕭劉血  
訴訟代理人  蕭寬惠  

上列當事人間因租佃爭議，本院於民國110年8月5日言詞辯論終
結，判決如下：
    主  文
原告之訴駁回。
訴訟費用由原告負擔。
    事實及理由
壹、程序部分：
　按租佃爭議事件非經調解、調處，不得起訴，耕地三七五減
    租條例第26條第2項前段定有明文。本件兩造間之租佃爭議
    事件，業經彰化縣政府耕地租佃委員會及彰化縣社頭鄉公所
    耕地租佃委員會依法調解、調處，因調處不成立，而由彰化
    縣政府移送本院，此有彰化縣政府民國109年6月3日府地權
    字第1090193876號函檢送之彰化縣政府耕地租佃委員會調處
    程式筆錄、彰化縣社頭鄉公所耕地租佃委員會調解程序筆錄
    及彰化縣社頭鄉公所耕地租佃委員會租佃爭議調解申請書在
    卷可稽，是原告之本件起訴，尚無不合，先予敘明。
　次按原告於判決確定前，得撤回訴之全部或一部。但被告已
    為本案之言詞辯論者，應得其同意，民事訴訟法第262條第1
　　項定有明文。原告起訴時之先位聲明為：㈠請求被告將坐落
　　彰化縣○○鄉○○段000地號土地面積1,258.64平方公尺之
　　私有耕地租約關係存在（租約字號：社福字55號）不存在。
　　㈡被告應將坐落彰化縣○○鄉○○段000地號土地面積1,258
　　.64平方公尺，返還原告。㈢訴訟費用由被告負擔。」，備
　　位聲明為：「㈠被告應將坐落彰化縣○○鄉○○段000地號
　　土地面積1,258.64平方公尺，返還原告。㈡訴訟費用由被告
　　負擔。」；嗣原告於109年7月16日言詞辯論期日以言詞稱：
　　備位聲明與先位聲明第二項是法律關係不相同，惟為相同請
　　求，故而撤回備位聲明部分等語，而被告未對此部分答辯，
　　無須得被告同意，即生撤回效力，併予敘明。
　原告經合法通知，未於最後言詞辯論期日到場，核無民事訴
    訟法第386條各款所列情形，爰據被告之聲請，依民事訴訟
    法第385條第1項規定為一造辯論而判決。
貳、實體部分：
　本件原告起訴主張：
　　㈠原告所有坐落彰化縣○○鄉○○段000地號（重測前為彰化縣○○
      鄉○○段000地號）、面積1,258.64平方公尺土地（下稱系
      爭土地），系爭土地上與被告配偶蕭棖（下均誤載為根）
      榮（下稱蕭棖榮）訂有三七五租約（租約字號：社福字第
      55號），蕭棖榮於104年間死亡，由被告繼承繼續承租，
      租期至109年12月31日止。被告承租系爭土地，已荒廢多
      年，達2年以上之久，任令荒蕪，經社頭鄉公所派員至現
      場勘察屬實並經被告自認在卷，顯已構成不自任耕地之條
      件，依耕地三七五減租條例第16條第1、2項規定，原訂租
      約無效。被告固主張，除承租系爭土地外，尚承租同地段
      759、748、760、824地號等四筆土地等語。惟同地段759
      、748、760、824地號等四筆土地及系爭土地，自98年8月
      20日重測後，僅承租系爭土地，其餘之同地段759、748、
      760、824地號等四筆土地，均無租賃關係存在，故被告此
      部分之主張，不足採信。從而，被告對於原告主張上開租
      約無效之事實否認，致生爭議，即兩造就系爭土地之三七
      五租約關係，是否存在，陷於不明不安之狀態，此等不安
      之狀態，可經由確認判決予以除去，應有即受確認判決之
      法律上之利益。
　　㈡按耕地三七五減租條例第16條有關承租人「不自任耕作」
      ，原訂租約無效之規定一節，依内政部86年12月17日台内
      第字第8611829號函釋示：「參照最高法院71年台上字第4
      294號判決、63年台上字第599號判例、70年台上字第4637
      號判例、及本部69年4月22日台69内第字第13497號函」，
      所謂「不自任耕作」，除承租人將承租土地轉租於他人外
      ，並兼指耕地借與他人使用，或交換耕地，或承租人自己
      未將租賃物供耕地使用，而擅自變更用途，包括無正當理
      由不自任耕作而任令荒蕪者，均屬之。被告主張，自38年
      簽訂三七五租約起，被告就在附圖（即彰化縣田中地政事
      務所收件日期文號109年7月21日土丈字第818號土地複丈
      成果圖）所示編號A部分，面積387.65平方公尺、編號B部
      分，面積38.91平方公尺（坐落同地段750-2地號土地）、
      編號C部分，面積4.40平方公尺（坐落同地段746地號土地
      ）、編號D部分，面積1.67平方公尺（坐落同地段748地號
      土地）、編號E部分，面積354.04平方公尺（坐落同地段7
      59地號土地）、編號F部分，面積563.49平方公尺（坐落
      同地段760地號土地）位置耕作，原告否認；被告復主張
      ，附圖所示編號A部分，面積387.65平方公尺即系爭土地
      之北側部分為被告所耕作，附圖所示編號G部分，面積839
      .98平方公尺即系爭土地之南側部分由原告自任耕作，迄
      今已6、70年之久，未曾變動云云，原告亦否認有自任耕
      作系爭土地南側之情事，原告未曾自行耕作任何耕地。況
      被告自認系爭土地，自始迄今，都僅耕作附圖所示編號A
      部分，面積387.65平方公尺之北側部分、附圖所示編號G
      部分，面積839.98平方公尺之南側部分則未曾耕作，亦即
      系爭土地南側所示部分，被告已6、70年之久未自任耕作
      ，其非因不可抗力而任令荒蕪，洵堪認定，符合耕地三七
      五減租條例第16條有關不自任耕作之規定，原告主張三七
      五租約無效，洵屬正當。
　　㈢據彰化縣社頭鄉公所109年7月27日社鄉民字第1090011665
      號函覆：「二、該土地於民國67年土地重測變更地段地號
      時，經查當時承辦人將三七五租約之實際耕地位置登錄為
      社頭鄉東興段758地號，其承租人經過7次的續約（每6年
      續約）還有1次民國104年承租人繼承變更申請案，出租人
      及承租人雙方都均確認原租約承租標示為社頭鄉東興段75
      8地號，其表示耕作位置在社頭鄉東興段758地號，並雙方
      續約至今。三.如承租人認為其耕作位置與租約書登記之
      地段地號有差異時，在申請續約或變更時就要提供土地分
      管圖劃定其現有耕作位置，經出租人與承租人雙方同意即
      可至本所申請變更，但經四十幾年兩造雙方均無人申請變
      更，本所亦無需主動通知。」等語。從而，被告既經40幾
      年，未曾主張現耕之位置與租約登記之系爭土地位置有異
      而提出分管圖申請變更。如今始辯稱：其租約之位置，係
      除系爭土地之400平方公尺外，尚包括同地段759、748、7
      60地號之一部分土地云云，顯不足採。又被告就本件租佃
      爭議之事實，以登錄錯誤為由，向彰化縣政府提起訴願（
      府法訴字第1090167365號），彰化縣政府以109年8月7日
      府法訴字第1090167365號函覆：「訴願駁回」確定，足證
      被告抗辯為無理由。
　　㈣末按承租人承租耕地非因不可抗力繼續一年不為耕作，不 
      問其不為耕作者係承租耕地之一部分或全部，出租人均得
      依耕地三七五減租條例第17條第1項第4款規定終止租約，
      收回全部耕地（最高法院84年度台上字第1856號判例參照
      ）。被告承租系爭土地非因不可抗力，繼續有二年以上之
      久不為耕作，出租人即原告依上開判例，得終止租約，收
      回全部耕地。因此，原告主張租約無效若不成立，原告即
      以起訴狀繕本送達被告為終止租約之通知，租約既已終止
      ，被告即應將系爭土地，返還原告（如訴之聲明第二項）
      ，原告上開主張，應屬有理由等語。並聲明：⒈確認兩造
      間就坐落彰化縣○○鄉○○段000地號土地面積1,258.64平方
      公尺之私有耕地租約關係不存在。⒉被告應將坐落彰化縣○
      ○鄉○○段000地號土地面積1,258.64平方公尺，返還原告。
      ⒊訴訟費用由被告負擔。
　被告則以：
　　㈠分割前之彰化縣○○鄉○○段000地號土地、面積0.3521公頃，
      原告自38年起即將系爭土地北側部分如附圖所示編號A部
      分，面積387.65平方公尺土地、編號B部分，面積38.91平
      方公尺（坐落同地段750-2地號土地）、編號C部分，面積
      4.40平方公尺（坐落同地段746地號土地）、編號D部分，
      面積1.67平方公尺（坐落同地段748地號土地）、編號E部
      分，面積354.04平方公尺（坐落同地段759地號土地）、
      編號F部分，面積563.49平方公尺（坐落同地段760地號土
      地）佃租予蕭棖榮耕種，訂有三七五租約（租約字號：社
      福字第55號），系爭土地南側部分如附圖所示編號G部分
      、面積839.98平方公尺土地，則由原告前法定代理人蕭協
      春自任耕作，迄今已71年，原告雖一再否認上情，惟被告
      聲請傳喚鄰地世居住人詹福貴（22年生）已於110年3月2
      日到院證明被告耕作事實。又租佃雙方歷經71年之契約關
      係，均未曾對契約標的範圍有所爭執（原告於106年寄出
      之員林南門郵局58號存證信函亦是以被告有實際耕作事實
      為前提所發出），今原告突將契約加註文字記載錯誤之事
      揭露予被告，並以此主張被告未依文字内容所指範圍耕種
      ，聲明租約無效，有違民法第148條第2項之誠信原則。
　　㈡重測前之彰化縣○○鄉○○段000號土地，於65年因都市計晝逕
      為分割，並於67年依分割後之地界重新編號，將原205號
      土地分割為彰化縣社頭鄉舊社段205、205-1、205-2、205
      -3及205-4地號等五筆，嗣於77年土地重測時，將該五筆
      地號依序重新編為彰化縣○○鄉○○段000○000○000○000○000
      地號。按都市計畫逕為分割、地籍圖重測，地政機關均會
      書面通知土地所有權人，土地登記規則第28條、第65條，
      分別定有明文，由此可知原告係受有行政機關之通知，知
      悉分割及重測之事，被告則未收到相關通知。自土地重測
      迄今已32年，原告均未曾對耕地範圍錯誤之事有所主張，
      足見契約雙方當事人真意係被告現耕之範圍。退步言之，
      若原告認為被告無耕作系爭土地之事實，卻於30餘年後方
      加以主張，是否故意隱瞒地號錯誤 之事實，待欲取回土
      地未果時加以主張，而構成民法第148條第1項之權利濫用
      ，亦非無疑。
　　㈢按解釋意思表示，應探求當事人之真意，不得拘泥於所用
      之辭句，民法第九十八條定有明文。所謂探求當事人之真
      意，乃在兩造就其意思表示真意有爭執時，應從該意思表
      示所植基之原因事實、經濟目的、社會通念、交易習慣、
      一般客觀情事及當事人所欲使該意思表示發生之法律效果
      而為探求，並將誠信原則涵攝在内，藉以檢視其解釋 結
      果是否符合公平原則（最高法院一〇二年度台上字第二〇 
      八七號民事判決參照）。三七五租約自38年起即存在，當
      時不可能預知日後土地分割等情事，而將耕地範圍不偏不
      倚地劃分於分割後之某筆土地之上，況系爭土地為長條形
      ，不利灌溉及田間管理，不符合耕作經濟要件，目前的耕
      作位置，土地方正，不論從意思表示所植基之原因事實、
      經濟目的、社會通念或交易習慣以觀，現耕範圍均較符合
      租佃契約之目的，更符合當事人真意。又因土地登記按都
      市計晝逕為分割、地籍圖重測，地政機關不會通知佃 農
      ，被告並不知悉所承租之土地有分割之事，未經比對地籍
      圖，被告僅憑手上租約書所載資料，以為租佃耕作地改了
      地段地號但還是在原來位置，不會發覺有何異樣，彰化縣
      社頭鄉公所109年7月27日社鄉民字第1090011665號函覆內
      容可知，承租人因不知情當然不會提變更申請。直到原告
      提出租約爭議調解，才比對地籍圖，發覺錯誤，並向社頭
      鄉公所提出更正申請，社頭鄉公所此時卻以年代久遠無法
      查證為由拒絕申請；且行政機關處理租約登記向來僅憑文
      書資料登載，未實地確切調查，難免會造成錯誤，對此三
      七五租約書的爭議，祈望確切調查後還原三七五租約之兩
      造真實本意。
　　㈣實際耕作如附圖所示編號A部分，面積387.65平方公尺土地
      、編號B部分，面積38.91平方公尺（坐落同地段750-2地
      號土地）、編號C部分，面積4.40平方公尺（坐落同地段7
      46地號土地）、編號D部分，面積1.67平方公尺（坐落同
      地段748地號土地）、編號E部分，面積354.04平方公尺（
      坐落同地段759地號土地）、編號F部分，面積563.49平方
      公尺（坐落同地段760地號土地）位置，面積共1,350.16
      平方公尺，並無所謂荒蕪多年之情況，同時經地政單位現
      場測量，耕作位置確實位於未分割前之彰化縣○○鄉○○段00
      0地號北側，面積0.1358公頃土地與三七五租約原載相符
      ，無違反耕地三七五減租條例第16條自任耕作的規定及第
      17條不為耕作之情形等語。並聲明：⒈駁回原告之訴及其
      假執行之聲請。⒉訴訟費用由原告負擔。⒊如受不利之判決
      ，願供擔保請准宣告免為假執行。
　兩造不爭執事項：
　　㈠重測前彰化縣○○鄉○○段000地號、地目田、面積0.3521公頃
      土地為原告所有，於38年1月1日由公業管理人蕭焚為出租
      人，與訴外人蕭棖榮訂立耕地三五租約，承租面積0.1358
      公頃。
　　㈡重測前彰化縣○○鄉○○段000號土地，於65年分割出舊社段20
      5、205-1、205-2、205-3、205-4地號等5筆土地，其中20
      5地號分割後面積為1354平方公尺；嗣於77年間土地重測
      ，將上開五筆土地依序重新整編為彰化縣○○鄉○○段000○00
      0○000○000○000○地號土地，分割後之社頭鄉舊社段205號
      土地於重測後變更為社頭鄉東興段758地號土地，面積變
      更為1258.64平方公尺；84年彰化縣田中地政事務所依據
      彰化縣社頭鄉公所來函於上開社頭鄉東興段758地號土地
      註記「本筆土地訂有三七五租約」，並未至現場實地勘測
      。
　  ㈢蕭棖榮於104年7月5日過世，被告於104年7月16日向彰化縣
      社頭鄉公所申請變更系爭耕地三七五租約之承租人為被告
      ，經核准備查在案。
　本院得心證之理由：
　　㈠查原告固主張被告未於系爭社頭鄉東興段758地號耕地自任
      耕作云云，然被告辯稱：38年起系爭耕地租約成立迄今，
      承租人蕭棖榮及被告承租耕種之範圍為未分割前舊社段20
      5地號土地之北側，從未改變等語在卷，經本院至現場測
      量結果，被告所稱之未分割前舊社段205地號土地北側即
      如附圖所示編號A、B、C、D、E、F等部分，其中編號A、D
      、E、F部分即在未分割前舊社段205地號土地內等情，此
      有本院會同彰化縣田中地政人員至現場履堪測量屬實，並
      製有勘驗筆錄及田中地政事務所收文日期文號109年7月21
      日土丈字第0818號土地複丈成果圖在卷可考；而證人詹福
      貴並到庭證稱：伊居住於被告耕作田地之南邊快90年，以
      前是被告父親在耕作，一開始被告父親耕作範圍就是現在
      被告耕作之範圍，沒有變更過等語在卷，是證人詹福貴既
      居住於被告耕作土地位置之南邊近90年，其所為之證詞應
      非杜撰，尚堪採信，故38年間訂立之系爭耕地租約，其承
      租範圍無法認定即係重測後之彰化縣○○鄉○○段000地號土
      地，故原告應就被告現有耕作範圍與38年間耕地租約訂立
      時之承租範圍不相同負舉證之責。
　　㈡又查，系爭耕地租約係於彰化縣○○鄉○○段000地號土地分割
      及重測前即已訂立，當時僅承租土地之一部分，則65年間
      舊社段205地號分割為5筆土地及該5筆土地於77年重測時
      ，如未曾通知耕地承租人，則土地分割及重測後之地籍線
      發生變更，承租人豈能知悉，此時即應由土地出租人告知
      並會同承租人確認承租之土地範圍及其地號是否有變更之
      情，始屬合理；況地政機關於84年經由鄉公所函告重新於
      重測後之系爭東興段758地號土地上註記「本筆土地訂有
      三七五租約」時，並未至現場實地勘測，104年承租人申
      請變更為被告時社頭鄉公所亦未會同租約雙方前往現場確
      認，僅稱雙方無人申請變更，而將原租約承租之土地標示
      為社頭鄉東興段758地號土地，殊嫌率斷，蓋租賃契約範
      圍如有變更必須經由雙方確認後，始得認為已有意思表示
      之合致，既然租約無人申請變更即應依據38年間之約定來
      認定承租範圍，而非僅以土地地號之變更為據，原告並未
      提出任何證據，以證明承租人同意將租地範圍變更為現有
      之系爭東興段758地號土地，即不得以承租人僅耕作758地
      號土地之一部分，即謂被告未自任耕作，尚屬無據。
　　㈢綜上所述，原告無法證明系爭三七五耕地租約之承租範圍
      究竟為何，且業經兩造同意變更，故被告仍依原租約約定
      範圍予以耕作，並無不自任耕作及不為耕作之情事，原告
      以被告違反耕地三七五減租條例第16條第1項規定，已構
      成同條第2項所定原訂租約無效之原因，主張租約已消滅
      ，及依第17條第1項第4款規定，主張被告非因不可抗力繼
      續一年不為耕作，而終止租約，均屬無據，為無理由。
  從而，原告請求確認兩造間就坐落彰化縣○○鄉○○段000地號土
    地面積1,258.64平方公尺之私有耕地租約關係不存在，及被
    告應將坐落彰化縣○○鄉○○段000地號土地面積1,258.64平方
    公尺，返還原告，即無理由，不應准許，應予駁回。
參、末本案為租佃爭議事件，依耕地三七五減租條例第26條第1
    項規定免收裁判費，惟原告於訴訟繫屬中有支出現場測量及
    地政機關製圖費用，此為訴訟進行所必要之費用，屬於訴訟
    費用之一部分，爰依民事訴訟法第87條第1項規定，職權裁
    判訴訟費用之負擔。
肆、本件事證已臻明確，兩造其餘主張舉證及攻擊防禦方法，於
    判決結果不生影響，無庸一一論述，附此敘明。
伍、據上論結，本件原告之訴為無理由，依民事訴訟法第78條，
    判決如主文。　　　　　
中　　華　　民　　國　　110 　年　　8 　　月　　31　　日
                  民事第三庭    法  官  黃倩玲
以上正本係照原本作成。
如對判決上訴，應於判決送達後20日內向本院提出上訴狀。如委
任律師提起上訴者，應一併繳納上訴審裁判費。
中　　華　　民　　國　　110 　年　　8 　　月　　31　　日
                                書記官  顏麗芸